【裁判字號】    98,判,684
【裁判日期】    980625
【裁判案由】    優惠存款
【裁判全文】
最  高  行  政  法  院  判  決
                                       98年度判字第684號
上  訴  人  甲○○
被 上訴 人  臺中市政府
代  表  人  乙○○
上列當事人間優惠存款事件，上訴人對於中華民國96年6月20日
臺中高等行政法院95年度訴字第754號判決，提起上訴，本院判
決如下：
    主  文
上訴駁回。
上訴審訴訟費用由上訴人負擔。
    理  由
一、緣上訴人係臺中市信義國民小學退休教師，於民國93年8月
    退休並領取公保養老給付金額新臺幣(下同)1,595,500元存
    入臺灣銀行股份有限公司復興分公司，被上訴人依教育部95
    年1月27日發布修正並自同年2月16日生效之「學校退休教職
    員公保養老給付金額優惠存款要點」(下稱退休教職員公保
    優存要點)第3點之1規定，核算其於前揭要點修正實施後公
    保養老給付得續存優惠存款之金額。由於上訴人原領取並存
    入臺灣銀行股份有限公司復興分公司之公保養老給付總額
    1,595,500元，高於依修正後公保優存要點得續存優惠存款
    之最高金額997,667元。被上訴人以95年8月7日府人給字第
    0950159390號函通知上訴人於上開要點第3點之1施行後優惠
    存款期滿續存時，應按得續存優惠存款之最高金額997,667
    元辦理。上訴人不服，遂提起本件行政訴訟。
二、上訴人在原審起訴意旨略以：(一)由於優惠存款，係國家照顧
    退休教職員生老病死及安葬之「退休制度」之一種，倘公務
    員選擇支領一次退休金並辦理優惠利率存款時，該項存款之
    優惠利率請求權，即屬公務員退休金請求權之一部分，是教
    師依法辦理退休，係屬公法上權利之行使，而優惠存款即為
    退休金之一部，本質上屬財產權，依憲法第15條、司法院釋
    字第187號及第400號解釋意旨，即應受憲法保障，故依中央
    法規標準法第5條第2款及第6條規定，其須以法律定之，無
    由以行政命令之方式加以規範。教育部僅以退休教職員公保
    優存要點第3點之1之便宜措施，減少退休教職員之養老給付
    得辦理優惠存款之金額，此等限制上訴人財產權之舉並非以
    法律為之或得法律之授權，有違法律保留原則及上開解釋意
    旨。(二)公立國民中小學聘任之教師係基於聘任契約擔任教育
    工作，該聘任契約性質屬行政契約。上訴人與國家間既存在
    公法契約法律關係，公保養老給付金額優惠存款即屬契約內
    容之一部分，雙方即應受此契約內容之拘束，無由於未經他
    方同意之情形下片面修改契約約款。縱令國家確有公益上之
    理由而認有調整契約內容之必要，亦應遵守行政程序法第
    145條至第147條之規定，應補償上訴人之損失始得為之，惟
    教育部片面變更優惠存款之內容，顯然違約。(三)上訴人於被
    上訴人為本件處分前，已因信賴既存之舊要點而安排或處置
    財產，是上訴人確因舊要點之施行而產生信賴基礎，已該當
    信賴要件之事實，並在客觀上有具體信賴之表現，確有值得
    保護之利益，被上訴人不得因該要點之嗣後修正，而使上訴
    人遭受不能預見之損害。且退休教職員公保優存要點自63年
    施行迄今已30餘年，優惠存款非惟係行政契約內容之一部，
    亦為教職員退休後賴以維生之重要基礎，教育部未訂定過渡
    期間條款俾減輕上訴人損害，亦無採取合理之補救措施，即
    毅然實施上開要點規定，被上訴人並據以作成原處分，逕自
    剝奪上訴人財產權利，顯與法治國家首重人民權利之維護、
    法秩序之安定及誠實信用原則不合等語，為此，訴請撤銷訴
    願決定及原處分。
三、被上訴人則以：退休教職員公保優存要點第3點之1係經行政
    院核定，並經教育部於95年1月27日以台人(三)字第
    0950010490Ｂ號令修正發布，自95年2月16日生效。而該要
    點僅是對於期滿換約者一體適用，對於已退休人員於本方案
    實施前已領取之優惠存款利息並未要求繳回，且原存單尚未
    到期者，仍適用舊制規定，故並未真正溯及既往。且退休教
    職員公保優存要點之頒布原屬行政命令，國家因政策之需復
    以行政命令修正並無不合，亦無違信賴保護原則。是上訴人
    原存於臺灣銀行股份有限公司復興分公司之優惠存款於95年
    8月1日期滿，即應適用教育部95年1月27日以台人(三)字第
    0950010490Ｂ號函頒之退休教職員公保優存要點第3點之1修
    正規定，重行核算公保養老給付優惠存款金額。被上訴人據
    以審定上訴人於優惠存款期滿後，其公保養老給付得續存金
    額為997,667元，於法有據等語，資為抗辯。
四、原審斟酌全辯論意旨及調查證據之結果，以：(一)退休公務人
    員退休金優惠存款制度，係因在於早期公務人員每月待遇所
    得微薄，且退休實質所得偏低，為照顧退休人員之生活而建
    立。惟今時空背景，已有截然不同，公教人員之待遇已逐年
    向上調整，退休所得大幅提昇，又國內金融市場利率亦大幅
    向下調降，此一事實，為上訴人及一般公教人員所知悉，而
    輿論對於優惠存款制度變動之檢討，亦於上訴人退休之前，
    即見諸媒體，衡諸常情，上訴人對於優惠存款制度可能生變
    ，自為其所能預見。且公保養老給付之優惠存款並非保險法
    之法定給付項目，其超過利息亦由退休支給機關編列預算支
    付，並非由保險費負擔，顯屬政策性補助措施，於政府預算
    有限之情況下，主管機關自得本於權責審酌其適用範圍。本
    件上訴人於93年8月1日退休，以領取之公保養老給付金額
    1,595,500元，存入臺灣銀行股份有限公司復興分公司，被
    上訴人依教育部95年1月27日發布修正並自同年2月16日生效
    之退休教職員公保優存要點第3點之1規定，核算其於上開要
    點修正實施後公保養老給付得續存優惠存款之金額高於依前
    述計算方法計算得續存優惠存款之百分比，以95年8月7日府
    人給字第0950159390號函通知上訴人及臺灣銀行股份有限公
    司復興分公司，將上訴人優惠存款之金額減縮為997,667元
    ，並無不合。(二)又上開退休教職員公保優存要點第3點之1新
    修正之規定，係適用於規定變更生效後繼續發生之事實，對
    於已退休教育人員於方案實施前已領取之優惠存款利息，無
    庸繳回；且方案實施時，其原存單未到期者，仍得適用原規
    定，俟期滿換約時，始適用修正之規定，並未溯及於該要點
    變更生效日之前而為適用，僅往後生效一體適用，未生法規
    範效力真正溯及既往。(三)又按修正退休教職員公保優存要點
    之公益理由，係為修正退休後所得不低於現職所得之不合理
    情況，於此一合理之公益考量範圍內調整「得續存優惠存款
    之最高金額」。再上訴人陳述其退休後每月領取退休金、慰
    問金及公保優存利息共計82,354元，依目前社會一般薪資水
    準、現今物價水平、上訴人之身分地位等，上訴人系爭優惠
    存款利息之減少，難謂對其退休生活之維持及保障已產生重
    大損害。本件衡量公益及上訴人之利益損害，尚難認上訴人
    有據信賴保護主張適用修正前公保優存要點規定之餘地。從
    而本件被上訴人因政府基於考量財政狀況、負擔能力，及社
    會環境之變遷與分配之公平，所修正之退休教職員公保優存
    要點，其適用之結果，尚難認上訴人得以信賴保護或不溯及
    既往原則之適用，主張仍適用修正前之退休教職員公保優存
    要點規定等語，因將原決定及原處分均予維持，駁回上訴人
    之訴。
五、本院按：
  (一)按退休教職員公保優存要點第2點規定，依本要點辦理優惠
    存款，須合於下列各款條件：1.依學校教職員退休條例辦理
    退休。2.退休時所任職適用行政院訂定之全國軍公教員工待
    遇支給要點之公務人員俸額標準表支薪。3.依中華民國85年
    2月1日學校教職員退休條例修正施行前之公務人員保險年資
    所核發之養老給付。同要點第3點規定，依本要點辦理優惠
    存款之公務人員保險年資及養老給付辦理優惠存款最高月數
    標準，依附表規定辦理。再按「支領月退休金人員之每月退
    休所得，不得超過依最後在職同薪級人員現職待遇計算之所
    得上限百分比...」、「前項人員每月退休所得超過退休所
    得上限百分比者，在依學校教職員退休條例所支領退休給與
    不作變動之前提下，減少其養老給付得辦理優惠存款之金額
    ，使不超過退休所得上限百分比。」、「本點規定施行前已
    退休之教育人員，於本點規定施行後優惠存款期滿續存時，
    應依最後退休薪級及最後服務機關學校核實證明最後在職時
    具有前項第2款之待遇項目，按本點規定施行時待遇標準及
    當年度（如當年度尚未訂定，則依前一年度）軍公教人員年
    終工作獎金（慰問金）發給注意事項計算每月退休所得及最
    後在職同薪級人員現職待遇。」、「前項人員每月退休所得
    超過依第1項計算之退休所得上限百分比者，減少其養老給
    付得辦理優惠存款之金額，使不超過退休所得上限百分比。
    」分別為退休教職員公保優存要點第3點之1第1項、第2項、
    第7項及第8項本文所明定。又教育部於95年1月27日以台人
    (三)字第0950010490Ｃ號函轉知退休教職員公保優存要點第3
    點之1經行政院核定，並經教育部95年1月27日以台人(三)字第
    0950010490Ｂ號令修正發布，自95年2月16日起生效。
  (二)本案優惠存款之事件，主要爭點乃在於被上訴人以教育部修
    正後所增訂之退休教職員公保優存要點第3點之1規定，作為
    上訴人原存於臺灣銀行股份有限公司復興分公司之優惠存款
    於95年8月1日期滿後，重行核算公保養老給付優惠存款金額
    之依據，是否合理？此涉及到上訴人是否有信賴保護之原則
    適用。
  1.由於教育人員退撫新制自85年2月1日開始實施後，兼具新、
    舊制年資之退休教育人員計算退休給與時已較為有利，加上
    舊制年資之退休給與另享有18%優惠存款利息，以致產生部
    分人員之退休所得超過在職同薪級人員現職月薪資所得之不
    合理現象，且影響資深教育師資之運用，迭受社會各界之批
    評。教育部為使教育人員退休所得合理化，並兼顧國家財經
    、社會環境之變遷，以及國內金融市場低利率趨勢之情形，
    參照銓敘部之公務人員退休所得合理化改革方案修正退休教
    職員公保優存要點第3點之1，實施教育人員退休所得合理化
    改革方案。又按退休教職員公保優存要點第3點之1修正（即
    教育人員退休所得合理化改革方案），其設計之中心概念，
    在於運用所得替代率之概念，讓同薪級人員在職期間之待遇
    與退休所得能有合理的區別。其為考量整體實質公平原則而
    設計，且優惠存款制度既屬政策性福利措施，教育部自得本
    於權責，審酌整體衡平、政府財政狀況等因素(此一因素雖
    未見於修正理由，惟近年來金融機構利率下降，政府補貼差
    額負擔加大，整體政府財政困難，亦為不爭之事實)，適度
    限縮其適用對象、範圍及其額度，其修正乃屬事實上之必要
    。且本件上訴人按修正前之退休教職員公保優存要點規定，
    存款本金1,595,500元，每月利息23,933元，而依修正後之
    該要點第3點之1規定，存款本金為997,667元，每月利息
    14,964元，上訴人每月雖減少優惠存款利息8,969元，然上
    訴人退休後，每月領取退休金、慰問金及公保優存利息共計
    82,354元之所得，扣除所減少之優惠存款利息，每月仍有7
    萬3千餘元，斟酌目前社會上一般薪資水準、物價及上訴人
    之身分地位等情形，客觀上對其退休生活之保障並未造成顯
    然之影響。
  2.按「信賴保護原則攸關憲法上人民權利之保障，公權力行使
    涉及人民信賴利益而有保護之必要者，不限於授益行政處分
    之撤銷或廢止（行政程序法第119條、第120條及第126條參
    照），即行政法規之廢止或變更亦有其適用。行政法規公布
    施行後，制定或發布法規之機關依法定程序予以修改或廢止
    時，應兼顧規範對象信賴利益之保護。除法規預先定有施行
    期間或因情事變遷而停止適用，不生信賴保護問題外，其因
    公益之必要廢止法規或修改內容致人民客觀上具體表現其因
    信賴而生之實體法上利益受損害，應採取合理之補救措施，
    或訂定過渡期間之條款，俾減輕損害，方符憲法保障人民權
    利之意旨。…」「又任何法規皆不能預期其永久實施，受規
    範對象須已在因法規施行而產生信賴基礎之存續期間，對構
    成信賴要件之事實，有客觀上具體表現，始受信賴之保護」
    司法院釋字第525號解釋甚明。至於法規變動時，對於人民
    之信賴利益保護之方式，「究係採減輕或避免人民之損害，
    或避免影響人民依法所取得法律上地位等方法，須衡酌法秩
    序變動所追求之政策目標、國家財政負擔能力等公益因素及
    信賴利益之輕重、信賴利益所依據之基礎法規所表現之意義
    與價值等為合理之規定。」，司法院釋字第589號解釋已有
    說明。
  3.是以，行政法規之廢止或變更，亦有信賴保護原則之適用，
    亦即法規之廢止變更應兼顧規範對象信賴利益之保護。又信
    賴保護之構成要件須符合(1)信賴基礎：即行政機關表現在外
    具有法效性之決策；(2)信賴表現：即人民基於上述之法效性
    決策宣示所形成之信賴，實際開始規劃其生活或財產之變動
    ，並付諸實施，此等表現在外之實施行為乃屬「信賴表現」
    ；(3)有客觀上值得保護之信賴利益存在等要件。上訴人主張
    長期以來信賴退休教職員公保優存優惠存款制度，在退休教
    職員公保優存要點第3點之1修正後，使上訴人客觀上具體表
    現其因信賴而生之實體法上利益受損害云云。徵諸公保養老
    給付優惠存款之制度，施行多年，實質上已構成公務人員(
    包含教師)維持其退休生活之重要國家給付，其名稱與退休
    金雖有不同，又未經公務人員退休法所規定，仍不能否認其
    屬國家對公務人員實質之退休給付之性質。是上開教育部修
    正增訂之退休教職員公保優存要點第3點之1，經被上訴人適
    用以上開函文改變上訴人得存優惠存款之最高金額，自屬變
    動上訴人退休給付之實質內容，故上訴人主張其退休時對於
    優惠存款制度之存續產生信賴，認其得存優惠存款之最高金
    額應以其退休時有效之修正前退休教職員公保優存要點之規
    定為依據，就本件主張有信賴基礎之存在部分，固非無據。
    惟按司法院釋字第280號解釋揭櫫「…優惠存款每月所生利
    息，如不能維持退休人員之基本生活（例如低於編制內委任
    一職等一級公務員月俸額），其優惠存款自不應一律停止」
    ，準此，在保障一定生活條件之前提下，優惠存款應可取消
    或減少金額。司法院釋字第485號解釋亦指明「鑒於國家資
    源有限，有關社會政策之立法，必須考量國家之經濟及財政
    狀況…亦應力求與受益人之基本生活需求相當，不得超過達
    成目的所需必要限度…」，從而可知社會福利措施（即使是
    經「立法」之法律保留），也以「（維持）基本生活相當（
    所需）為限」。又任何法規皆非永久不能改變，法規未來可
    能修改或廢止，受規範者並非毫無預見可能(司法院釋字第
    525號解釋)。而退休教職員公保優存要點自施行以來原已歷
    經多次修正，本次修正乃因緣制度中之所得替代率過高，為
    使退休人員退休所得與在職人員之所得趨於合理化，並兼顧
    國家財經、社會環境之變遷，資深教師人力之合理運用，以
    及國內金融市場低利率趨勢之情形，乃為修正，其目的係出
    於公益之考量，於法尚無不合，惟所需考慮者為，其修正是
    否已考慮如釋字第589號解釋所闡述之「究係採減輕或避免
    人民之損害，或避免影響人民依法所取得法律上地位等方法
    ，須衡酌法秩序變動所追求之政策目標、國家財政負擔能力
    等公益因素及信賴利益之輕重、信賴利益所依據之基礎法規
    所表現之意義與價值等為合理之規定。」換言之，修正所欲
    達到之公益目標，與人民所受影響之利益間，是否符合比例
    原則。
  4.按教育人員以其所具85年2月1日以前公保年資核發之養老給
    付依退休教職員公保優存要點辦理優惠存款者，在該要點修
    正後，無論是已辦理退休教育人員或將來辦理退休教育人員
    ，因仍須依該要點之相關規定辦理優惠存款（首次辦理或換
    約續存），均應受相同之規範。本退休所得合理化之興革措
    施，係基於現時之社會經濟狀況、財政收支情形及社會公平
    ，調整政府日後之給付範圍，此一給付，並未影響已辦理退
    休人員既已取得之優惠存款孳息，換言之，新規定係直接適
    用於規定變更生效後繼續發生之事實。又對於已退休教育人
    員於方案實施前已領取之優惠存款利息，無庸繳回；且方案
    實施時，其原存單未到期者，仍得適用原規定，俟期滿換約
    時，始適用修正之規定，並未溯及於該要點變更生效日之前
    而為適用，僅往後生效一體適用，自無悖於法律不溯及既往
    之原則，業已採取減低損害之方式而為修正，可認為新方案
    在公益與私益(本件上訴人每月減少8,969元，仍有月退休所
    得7萬3千餘元)之權衡上，尚符合比例原則，上訴人主張本
    件溯及既往侵及上訴人權益，難以成立。是被上訴人據前揭
    增定要點審定上訴人於優惠存款期滿後，其公保養老給付得
    續存金額為997,667元，尚屬合理。
  (三)又按「何種事項應以法律直接規範或委由命令予以規定，與
    所謂規範密度有關，應視規範對象、內容或法益本身及其所
    受限制之輕重而容許合理之差異：諸如剝奪人民生命或限制
    人民身體自由者，必須遵守罪刑法定主義，以制定法律之方
    式為之；涉及人民其他自由權利之限制者，亦應由法律加以
    規定，如以法律授權主管機關發布命令為補充規定時，其授
    權應符合具體明確之原則；若僅屬與執行法律之細節性、技
    術性次要事項，則得由主管機關發布命令為必要之規範，雖
    因而對人民產生不便或輕微影響，尚非憲法所不許。又關於
    給付行政措施，其受法律規範之密度，自較限制人民權益者
    寬鬆，倘涉及公共利益之重大事項者，應有法律或法律授權
    之命令為依據之必要，乃屬當然。」司法院釋字第443號解
    釋理由可資參照；依上揭釋字第443號解釋理由之層級化法
    律保留原則體系，就關於給付行政措施，應屬低密度法律保
    留，是以給付行政措施應對何一群體、何種事項為給付，給
    付之種類，項目為何，應由行政機關基於其行政之積極性、
    公益性，酌量當時之社會經濟狀況，財政收支情形，除非涉
    及公共利益之重大事項，應有法律或法律授權之命令為依據
    之必要外，自應有行政機關整體性考量之自由形成空間；優
    惠存款制度之形成及沿革已如前述，實乃一項以行政規則形
    成之政策性之補助措施，於審酌社會經濟發展、各類公務人
    員待遇類型等因素，考量整體公益衡平原則，並兼顧退休公
    務人員之實質權益保障，在政府補助性支出之資源有限情況
    下，主管機關自得本其權責，仍以行政規則之修正方式，就
    適用之對象與範圍，為必要及限定性之分配，以期有限之資
    源發揮最大之效益。教育部早期為照顧現職所得及退休所得
    偏低之教育人員，在會商財政部等有關機關同意後，訂定發
    布退休教職員公保優存要點，此係屬給付行政措施，且僅適
    用於特定族群，依上說明，其受法律規範之密度，應較限制
    人民權益者寬鬆，故無以法律或法律授權之命令為依據之必
    要。惟經十餘年後，教育部考慮社會經濟狀況、財政收支情
    形與整體公益衡平原則，審酌得適用之對象、範圍及辦理優
    惠存款之額度，依權限修正該要點，以符合正當性與公平性
    ，自無違反法律保留原則。則被上訴人依退休教職員公保給
    付優存要點第3點之1規定所作成之原處分，亦無違反法律保
    留之疑義。
  (四)綜上所述，退休教職員公保優存要點之頒布原屬行政命令，
    國家因政策之需復以行政命令修正並無不合，亦無違信賴保
    護原則。上訴人復執主張本件有違反信賴保護、不溯及既往
    原則及法律保留原則等語，業經原判決論述不採之理由，經
    核並無上訴人所指有違背法令之情形，上訴人求予廢棄，為
    無理由，應予駁回。
六、據上論結，本件上訴為無理由。依行政訴訟法第255條第1項
    、第98條第1項前段，判決如主文。
中    華    民    國    98    年    6     月    25    日
                    最高行政法院第七庭
                        審判長法官  藍  獻  林
                              法官  廖  宏  明
                              法官  張  瓊  文
                              法官  姜  素  娥
                              法官  林  文  舟
以  上  正  本  證  明  與  原  本  無  異
中    華    民    國    98    年    6     月    26    日
                              書記官  阮  思  瑩


司法院資訊處製作；財團法人民間司法改革基金會備份。
